臺灣臺北地方法院民事判決　九十年度訴字第三四九○號
　　原　　　告　　林嚴秀菊即一欣工程行
　　法定代理人　　陳偉明
右當事人間請求給付工程款事件，本院判決如左：
    主      文
被告應給付原告新台幣佰零玖萬陸仟佰貳拾壹元，及自民國九十年八月十四日起
至清償日止，按年息百分之五計算之利息。
訴訟費用由被告負擔。
本判決於原告以新台幣壹佰零萬元供擔保後，得假執行；被告如於假執行程序實施
前，以新台幣佰零玖萬陸仟佰貳拾壹元為原告預供擔保，得免為假執行。
    事實及理由
甲、程序方面：
    本件被告雖設於台南市○○路○段二九七號七樓，但兩造間系爭「嘉義市建國一
    五六村新建工程」中之「土方開挖」工程承攬契約（下稱土方開挖契約）第十六
    條、「西濱快速公路WH63標金湖至水井段工程」中之「土方運輸」承攬契約（下
    稱土方運輸契約）第十七條，均約定如因契約涉訟，則以本院為第一審管轄法院
    ，是本院有管轄權，先予敘明。
乙、實體方面：
壹、原告方面：
一、聲明：除供擔保金額外，如主文所示。
二、陳述：
  (一)兩造於民國八十九年五月二十七日成立土方開挖契約，約定開挖數量為四十七萬
    六千五百四十五立方米，每立方米單價新台幣（下同）三十元。另為將該工程挖
    掘土方棄置於合法場地，兩造除於前述契約中約定棄置場為西濱快速公路WH63
    標外，另成立土方運輸契約，約定每立方公尺之運輸費用為一百二十九元，且數
    量依據前述土方運輸契約所附「路堤填築土方材料運輸工程施工條款」第二條及
    第四條之約定，應與首述土方開挖契約之數量四十七萬六千五百四十五立方米相
    同。
  (二)詎前述兩工程被告有諸多債務不履行之情形，致使原告受有損害且遲未領得全部
    工程款，本件僅就被告積欠工程款部分請求如左，其他違約損害於本件暫不請求
    ：
  1.八十九年十二月八日被告在未照會原告之情形下，擅開立三張面額分別為五萬八
    千八百五十六元、六萬八千七百十四元、十五萬四千一百六十八元之「營業人銷
    貨退回進貨退出或折讓證明單」與原告，毫無理由將前述部分抵扣其他應付之土
    方開挖工程之工程款，致使土方開挖部分被告尚積欠原告二十八萬一千七百三十
    八元未付。
  2.另依據土方開挖契約之約定，原告實作實算估驗請款時，被告得暫扣百分之十之
    保留款，並於基礎板RC完成時給付原告。現基礎板RC早已完成，被告自應給付原
    告六十二萬八千五百三十元之保留款。
  3.次就土方運輸契約部分，原告已施作二十一萬六千五百五十二立方米，惟被告僅
    給付二十一萬二千零八十五立方米之報酬，計尚欠五十七萬六千一百二十七元未
    付。
  4.再依據土方運輸契約，原告按實作實算估驗請款時，被告得暫扣報酬百分之五之
    保留款，並於建國一五六村工地之各區地下室基礎板混凝土澆置完成後給付與原
    告。茲因前述工程已經完成，被告尚需給付原告一百六十萬九千九百二十六元之
    保留款。
  5.綜上所述，原告尚積欠被告三百零九萬六千三百二十一元，是依兩造間契約關係
    提起本件訴訟，並請求遲延利息。
貳、被告部分：
一、聲明：駁回原告之訴及假執行之聲請。如受不利之判決，願供擔保請准宣告免假
    執行。
二、陳述：
  (一)原告雖主張被告有前述之工程款未付，但未舉證以實其說。
  (二)又兩造間土方開挖契約第七條規定，開工期限為經被告通知後二日內進場，附則
    第二條則規定「每區各層土方開挖工期如下：第一層開挖工期四天、第二層開挖
    工期四天、第三層土方開挖工期含最終開挖面整平工期六天」，茲因原告工期嚴
    重落後，被告已於九十年五月四日依據前述土方開挖契約第十四條第四項之規定
    ，以存證信函通知原告解除契約，並依同條第八項之約定，原告縱有未領之工程
    款，亦應視為放棄。
  (三)又依據兩造間之土方運輸契約，原告應將土方運送至WH63標工地，詎原告竟將部
    分土方載運至其他地點，不僅致使被告前述工地無法取得所須之土方，更背負未
    合法棄置土方之罪名，而遭調查局高雄市調處約談。被告就此於九十年二月十五
    日以存證信函催告原告七日內改正，將未依約定棄置之土方改運至合法地點，原
    告均置之不理，故被告於九十年三月十四日依據兩造間土方運輸契約第十四條第
    五款之規定通知原告解除契約，並依同條第八項之約定，原告縱有未領之工程款
    ，亦應視為放棄。
  (四)又據營建署指稱，係原告向該署自首未依法棄置土方，致被告無法領取工程款。
、兩造不爭執之事實：
    本件原告主張兩造於八十九年五月二十七日成立「嘉義市建國一五六村新建工程
    」中之土方開挖契約，約定開挖數量為四十七萬六千五百四十五立方米，每立方
    米單價三十元；另為將該工程挖掘土方棄置於合法場地，兩造除於前述契約中約
    定棄置場為西濱快速公路WH63標外，另成立「西濱快速公路WH63標金湖至水井段
    工程」中之土方運輸契約，每立方公尺之運輸費用為一百二十九元之事實，業據
    其提出前述契約影本二件為證，並為被告所不爭執，堪信為真實。
肆、是本件所首應審酌者，係被告是否有如原告所主張之工程款、保留款尚未給付與
    原告？茲分述如左：
一、就土方開挖工程款部分：
    原告主張被告於應負之土方開挖工程款中，曾出具金額別為五萬八千八百五十六
    元、六萬八千七百十四元、十五萬四千一百六十八元之「營業人銷貨退回進貨退
    出或折讓證明單」與原告，抵扣原應給付之土方開挖工程款計二十八萬一千七百
    三十八元之事實，業據其提出卷附原證三之折讓單三件為證，核屬相符；被告對
    前述事實並不爭執，惟對何以扣款之理由，於訴訟中並未提出任何答辯或陳述。
    經查，由前述被告曾提出「營業人銷貨退回進貨退出或折讓證明單」與原告之事
    實，已足稽被告並不否認原告曾施作該部分之土方開挖工程，而被告既未於訴訟
    中答辯或舉證其何以有權抵扣前述工程款，則原告主張被告扣抵前述工程款並無
    理由乙節，應堪採信。從而，原告主張依據兩造間之土方開挖契約，被告應再給
    付工程款二十八萬一千七百三十八元，即有理由。
二、就土方運輸工程款部分：
  1.經查，兩造系爭土方運輸契約之附件即「路堤填築土方材料運輸工程施工條款」
    第二條第十二項係約定「簽收數量之簽單由甲方（即被告）製作，簽單為四聯單
    ，由甲方派專人於土源開挖區依車次次序一台一台發單（簽單需有甲方印記）給
    司機，第一聯由甲方建國156村人員收執，乙方（即原告）司機攜帶剩餘三聯至
    WH63標工地經甲方人員簽收後，甲方留存一聯，剩餘二聯由司機帶回分別由司機
    與乙方收執。」有卷附系爭土方運送契約可稽，而基於前述之作業程序，原告主
    張其執有簽單一萬零一百七十六張，且依據簽單之記載，合計已運輸二十一萬六
    千五百五十二立方米之土方，並提出卷附原證六之簽單為證。
  2.被告雖辯稱原告不能證明其曾經施工云云，惟查：就原告是否執有如其所述數量
    之簽單，及簽單上所載之運輸數量合計是否正確乙節，本院早於九十年九月三日
    言詞辯論期日即命兩造會同查驗，嗣於九十一年三月七日言詞辯論期日，本院更
    定一月為期命兩造會同查驗，然直至九十一年四月二十二日言詞辯論期日時，被
    告訴訟代理人猶稱：「當事人沒有告訴我結論。」此分別有前述日期之言詞辯論
    筆錄可稽。本院核以原告自始即稱其執有前述數量之簽單，並隨時可供被告查驗
    ，而被告反而自九十年九月三日起至本件言詞辯論終結之日即九十一年四月二十
    二日止，均未進行查驗工作之前述事實，認被告已有違促進訴訟之協力義務，且
    其空言否認原告曾經施工之事實，亦顯屬延滯訴訟之防禦方法而不能為本院所採
    ，是原告主張其已完成二十一萬六千五百五十二立方米土方運輸之事實，已堪逕
    信為真實。
  3.又查原告主張被告僅給付二十一萬二千零八十五立方米土方運輸費用之事實，為
    被告所不爭執，則被告尚有四千四百六十七立方米（000000-000000=4467）之土
    方運輸費用未給付與原告之事實，即堪認定；另查，兩造間土方運輸契約第六條
    係約定：「合約總價：詳工程估價單。」而該契約所附之工程估價單則約定每立
    方米之土方運輸費為一百二十九元，均有前述契約及工程估價單在卷可憑，則被
    告未給付之土方運輸工程款，合計應為五十七萬六千二百四十三元（129x4467=
    576243），而原告就此僅請求五十七萬六千一百二十七元，自屬有理。
三、就土方開挖工程、土方運輸工程保留款部分：
    經查，兩造間土方開挖契約所附「合約附則」第九條係約定：「本工程保留款為
    工程總價之百分之十，於基礎版RC完成後退還。」土方運輸契約所附「路堤填築
    土方材料運輸工程施工條款」第六條第二項則約定：「計價實領95%保留5%，於
    建國156村工地之各區地下室基礎版混凝土澆置完成後於該月底估驗，以30天期
    票依分區數量退還。」分別有前述之「合約附則」、「路堤填築土方材料運輸工
    程施工條款」在卷可稽。經查，就土方開挖工程部分，原告主張被告已保留六十
    二萬八千五百三十元之工程款未付之事實，被告並不爭執；就土方運輸工程部分
    ，原告主張被告已保留一百六十萬九千九百二十六元之工程款之事實，除業據其
    提出與所述相符之估驗單、統一發票、支票等影本為證外，亦為被告所不爭執，
    是均堪信為真實。至就給付此部分保留款之條件即前述「基礎版RC」、「各區地
    下室基礎版混凝土澆置」工程是否已完成乙節，本院亦於九十年九月三日言詞辯
    論期日時命兩造陳報，有該日言詞辯論筆錄可稽，惟被告至言詞辯論終結時，均
    未就原告主張前述條件已經成就乙節，提出任何答辯，則應視被告對原告此部分
    之主張並不爭執。從而，依據兩造間土方開挖、運輸契約，被告即應分別給付原
    告六十二萬八千五百三十元、一百六十萬九千九百二十六元之工程保留款。
四、綜上所述，被告應給付之工程款、保留款合計為三百零九萬六千三百二十一元（
    281738+576127+628530+0000000=0000000）。
伍、次查，就土方開挖部分，被告雖辯稱因原告施工落後，其已於九十年五月四日依
    據土方開挖契約第十四條第四項之規定解除契約，並依同條第八項之約定，原告
    縱有未領之工程款，亦應視為放棄；就土方運輸部分，被告雖辯稱因原告未將土
    方運至約定地點，且經被告催告改正，原告均置之不理，故被告於九十年三月十
    四日依據土方運輸契約第十四條第五項之規定解除契約，並依同條第八項之約定
    ，原告縱有未領之工程款，亦應視為放棄云云。然查：
一、按「依照當事人一方預定用於同類契約之條款而訂定之契約，為左列各款之約定
    ，按其情形顯失公平者，該部分約定無效：三、使他方當事人拋棄權利或限制其
    行使權利者。」民法第二百四十七條之一第三款定有明文。
二、經查本件原告係因承攬被告所發包之工程，而分別於八十九年五月二十七日、八
    十九年八月二十九日簽署系爭之土方開挖、運輸契約，而此二份契約之內容，除
    土方運輸契約增列第十五條、及工程名稱、地點、範圍、單價、合約總價、工程
    期限、付款辦法等有所不同外，其餘諸如工程責任、管理、保證、變更、監督等
    均屬相同，且有關合約終止及解除之條款，更均以完全相同之文字規定於第十四
    條，顯見系爭二份契約書均為被告所預定而用於同類契約之條款，而有前述法條
    之適用。次查，系爭二份契約書第十四條第八項係約定：「... 乙方（即原告）
    若因上列七項情勢之一，而終止或解除合約時，應隨即停工，並依甲方（即被告
    ）指定期限負責遣散工人，及將到場材料、機具等交由甲方或甲方指定之承攬商
    使用，乙方放棄未領之工程款，由甲方全權處理，乙方不得異議或要求任何賠償
    ... 」等語，明文使原告於遭被告解除或終止契約時，拋棄請求未領工程款之權
    利，本院核以前述約定之適用範圍，不僅未區分原告違約情形之輕重，且其效果
    亦不區分原告未領工程款之多寡、或被告有無自陷於給付工程款遲延之情形，均
    一律適用，對原告顯失公平，則揆諸前述法條，兩造間有關原告遭終止或解除契
    約後，放棄請領工程款之約定應屬無效。從而，不論被告辯稱原告有違約情形乙
    節是否有理，原告請領工程款之權利，均不因兩造間之前述約定而受影響。
陸、被告雖又辯稱據營建署指稱，係原告向該署自首未依法棄置土方，致被告無法領
    取工程款，然縱此辯詞屬實，或因原告之債務不履行行為致被告受有損害，亦屬
    被告能否主張抵銷、反訴、或其他抗辯事項之問題。本件被告既未提出前述抗辯
    ，則其僅泛稱業主即營建署不願付款云云，本院自毋庸審酌，併此敘明。
柒、從而，原告依契約關係，請求被告給付工程款、保留款合計三百零九萬六千三百
    二十一元，及自起訴狀繕本送達翌日即九十年八月十四日起至清償日止，按年息
    百分之五計算之利息，為有理由，應予准許。又兩造陳明願供擔保請為宣告假執
    行或免為假執行，經核均與規定相符，爰分別酌定相當之擔保金額予以宣告。
捌、本件事證已臻明確，兩造其餘主張陳述及所提之證據，經核均與判決結果無影響
    ，毋庸一一論述，附此敘明。
玖、結論：原告之訴為有理由，依民事訴訟法第七十八條、第三百九十條第二項、第
    三百九十二條判決如主文。
中　　　華　　　民　　　國　　九十一　　年　　　五　　　月　　 十六　　 日
                                            民事第三庭法      官　林鴻達
右為正本係照原本作成
如對本判決上訴，須於判決送達後廿日內向本院提出上訴狀
中　　　華　　　民　　　國　　九十一　　年　　　五　　　月　　 十六　　 日
　　　　　　　　　　　　　　　　　　　　　　　　　　　法院書記官　林秀娥
